最高法院刑事判決　　　　　　九十六年度台上字第二四五三號
上　訴　人　台灣高等法院台中分院檢察署檢察官
上　訴　人
即　被　告　庚○○
選任辯護人　王炳輝律師
　　　　　　陳煥生律師
上　訴　人
即　被　告　卯○○
　　　　　　辰○○
共　　　同
選任辯護人　張柏山律師
上　訴　人
即　被　告　己○○
選任辯護人　吳莉鴦律師
上　訴　人
即　被　告　子○○
選任辯護人　徐盛國律師
上　訴　人
即　被　告　乙○○
　　　　　　戊○○
　　　　　　壬○○
　　　　　　癸○○
被　　　告　甲○○
　　　　　　丁○○（原名黃祝）
　　　　　　丙○○（原名賴惠伶）
　　　　　　辛○○（原名曾世芳）
　　　　　　丑○○
　　　　　　寅○○
　　　　　　巳○○
　　　　　　午○○
上列上訴人等因被告等因違反證券交易法等罪案件，不服台灣高
等法院台中分院中華民國九十五年二月十五日第二審更審判決〔
九十三年度金上重更(一)字第三五號，起訴案號：台灣台中地方法
院檢察署八十七年度偵字第二六四七五、二六二六八（原判決誤
載為二六六二八）、二六二九○、二六二九一、二六七一六、二
六八四八、二六八四九、二六九六九、二七一九五、二七三三三
、二七三八七、二七三六一、二七三八六、二七四五八、二七四
五九號，八十八年度偵字第八二八、一四一六、一六八一（原判
決誤載為一六八三）、三三二○、三五三一、三九八七、四三二
七、四三二九、四五一○號〕，提起上訴，本院判決如下：
    主  文
原判決關於甲○○、丁○○共同違反對於在證券交易所上市之有
價證券，不得有意圖抬高集中交易市場順大裕股份有限公司股票
交易價格，以他人名義，對順大裕股份有限公司股票之有價證券
，連續以高價買入之規定部分，及己○○、子○○、乙○○、庚
○○、卯○○、辰○○、丙○○、丑○○、寅○○、巳○○、辛
○○、午○○部分均撤銷，發回台灣高等法院台中分院。
其他上訴駁回。
    理  由
壹、撤銷發回（即甲○○、丁○○違反證券交易法第一百五十五
條第一項第四款規定及己○○、子○○、乙○○、庚○○、卯○
○、辰○○、丙○○、丑○○、寅○○、巳○○、辛○○、午○
○）部分：
本件原判決撤銷第一審關於甲○○、丁○○違反證券交易法第一
百五十五條第一項第四款之規定，及己○○、子○○、乙○○、
庚○○、卯○○、辰○○、丙○○、丑○○、寅○○、巳○○、
辛○○、午○○部分之科刑判決，經比較新舊法後，改判依想像
競合犯及行為時連續犯、牽連犯之例，從一重均論處甲○○、丁
○○、己○○共同違反對於在證券交易所上市之有價證券，不得
有意圖抬高集中交易市場順大裕股份有限公司（下稱順大裕公司
）股票交易價格，以他人名義，對順大裕公司股票（下稱順大裕
股票）之有價證券，連續以高價買入之規定罪刑（甲○○處有期
徒刑七年，褫奪公權十年；丁○○處有期徒刑三年六月；己○○
處有期徒刑四年）；論處子○○共同違反對於在證券交易所上市
之有價證券，不得有意圖抬高集中交易市場順大裕公司股票交易
價格，以他人名義，對順大裕公司股票之有價證券，連續以高價
買入之規定罪刑（處有期徒刑二年）；論處乙○○以幫助違反對
於在證券交易所上市之有價證券，不得有意圖抬高集中交易市場
順大裕公司股票交易價格，以他人名義，對順大裕公司股票之有
價證券，連續以高價買入之規定罪刑（處罰金七萬元）；從一重
論處庚○○共同連續掩飾、隱匿因自己重大犯罪所得財產上利益
罪刑（處有期徒刑二年六月，及分別為沒收及連帶沒收犯罪所得
之款項）；均論處卯○○、辰○○共同連續掩飾、隱匿因自己重
大犯罪所得財產上利益罪刑（各處有期徒刑八月，均緩刑二年；
及連帶沒收犯罪所得之款項）；均論處丙○○、丑○○、寅○○
、巳○○、辛○○、午○○共同收受贓物罪刑（丙○○處有期徒
刑二年，丑○○、寅○○各處有期徒刑五月，巳○○處有期徒刑
三月，緩刑二年；辛○○、午○○各處有期徒刑九月，均緩刑二
年），固非無見。
惟查：
一、關於甲○○、丁○○違反證券交易法第一百五十五條第一項
第四款規定及己○○、子○○、乙○○部分：
（一）刑法第一條明文揭櫫罪刑法定原則，第二條第一項則為以
第一條為前提，遇有法律變更時應如何適用新舊法律之準據法（
刑法第二條第一項原採「從新從輕」原則，於民國九十四年二月
二日修正公布、九十五年七月一日施行之刑法〈下稱新刑法〉改
採「從舊從輕」原則）。證券交易法第一百七十一條，於九十三
年四月二十八日修正公布前僅規定違反第二十條第一項或第一百
五十五條第一項、第二項規定者之處罰，該次修正公布始增列違
反第二十條第二項之規定者，亦一併處罰（該第二十條第二項原
條文規定「發行人申報或公告之財務報告及其他有關業務文件，
其內容不得有虛偽或隱匿之情事」，現規定「發行人依本法申報
或公告之財務報告及其財務業務文件，其內容不得有虛偽或隱匿
之情事」）。於此之前，違反第二十條第二項規定者，固無適用
第一百七十一條規定處罰之餘地。然依同法第一百七十四條第一
項第四款「發行人……對於主管機關命令提出之帳簿、表冊、文
件或其他參考或報告資料之內容有虛偽之記載者」，及第五款「
發行人……於依法或主管機關基於法律所發布之命令規定之帳簿
、表冊、傳票、財務報告或其他有關業務文件之內容有虛偽之記
載者」，均設有對財務報告及相關業務文件為虛偽記載之較輕刑
罰規定。是證券交易法第一百七十一條規定於九十三年四月二十
八日修正公布之前，於有違反同法第二十條第二項規定之個案事
實，究屬行為時之法律無處罰明文規定而不罰，抑或屬於行為後
法律有變更者，應為新舊法之法律比較適用，自應先予究明、釐
清，方足為正確之法律適用。原判決說明：順大裕公司八十七年
度第三季財務報告不實及背書保證未公告部分，係違反八十九年
七月十九日修正公布前證券交易法第二十條第二項之規定（見原
判決第五二四頁倒數第九至七行、第五二八頁第十一至十三行）
。如若無訛，則甲○○、丁○○於八十七年間所為上開違反第二
十條第二項規定之行為，究應如何論斷，方符刑法第一條、第二
條第一項所揭櫫之原則，即非無疑。原判決並未就相關法條之適
用及修正緣由，根究明白，論述清楚，遽以證券交易法第一百七
十一條之罪論處（見原判決第五二四、五二八頁），自屬判決理
由不備，併有適用法則不當之違背法令。又原判決關於此部分之
理由說明，亦有謂係構成證券交易法第二十條第一項之要件者（
見原判決第八九頁倒數第二至一行、第九○頁），是否誤植，究
以何者為是，自欠明瞭。（二）按證券市場首重誠信；證券交易
法第二十條第一項明定「有價證券之募集、發行、私募或買賣，
不得有虛偽、詐欺或其他足致他人誤信之行為」，即係為維護證
券市場之誠信而設。違反證券交易法第二十條第一項規定者，為
證券詐欺罪，應依第一百七十一條第一項第一款規定論處。就有
價證券之募集、發行、私募或買賣，不得有詐欺行為之要件言，
與刑法詐欺取財罪相同，係指行為人意圖為自己或第三人不法之
所有，以欺罔之方法騙取他人財物；但證券詐欺罪通常發生在證
券市場，投資人無從自證券紙張本身判斷證券之價值，如有藉虛
偽不實之資訊募集或買賣證券者，極易遂行其詐財之目的，被害
人動輒萬千，妨礙證券市場健全發展，為維護公益並促進市場發
展，乃設重刑以嚇止不法，故本罪不論在修正前後均為刑法詐欺
取財罪之特別規定。至證券交易法第三十條第一項「公司募集、
發行有價證券，於申請審核時，除依公司法所規定記載事項外，
應另行加具公開說明書」、第三十一條第一項「募集有價證券，
應先向認股人或應募人交付公開說明書」、第三十二條第一項第
一款「前條之公開說明書，其應記載之主要內容有虛偽或隱匿之
情事者，發行人及其負責人對於善意之相對人，因而所受之損害
，應就其所應負責部分與公司連帶負賠償責任」等規定，於依第
三十條規定申請事項為虛偽之記載，或發行人、負責人有第三十
二條第一項所指之情事者，固應依其情形分別適用同法第一百七
十四條第一項第一款、第三款科處刑罰。但證券詐欺罪，應於已
實際為有價證券之募集、發行或買賣之行為，始成立犯罪，且未
必僅以虛偽記載之公開說明書方式即得同時成立詐欺罪；故該當
於第一百七十四條第一項第一款或第三款之虛偽記載公開說明書
之要件者，並不當然完全符合於證券詐欺罪之構成要件，是以此
兩罪間自無法條競合之特別關係存在。原判決事實欄貳、有關順
大裕公司部分，認定甲○○、丁○○虛偽以順大裕公司為支付為
期二年半之「廣三名人雙星」等各項住宅營建工程之土地款、營
建款及土地融資款，以達減輕財務負擔、降低負債比率、增加營
收等積極正面效果為由，向財政部證券暨期貨管理委員會（下稱
證期會）申請辦理現金增資新台幣（下同）一百億七千萬元，及
發行國內第一次無擔保可轉換公司債二十億元，經核准後，明知
前開公開說明書，其應記載之主要內容不得有虛偽或隱匿之情事
，仍進而指示不知情之承辦人員在順大裕公司之公開說明書第四
十五頁，虛偽記載現金增資之目的，致一般投資大眾信賴上述公
開說明書之內容，陷於錯誤而致認購順大裕公司現金增資股票，
繳交股款，並於八十七年五月及七月間分別募集完畢等情（見原
判決第十至十一頁）。如若此部分事實無誤，則甲○○、丁○○
以虛偽記載之公開說明書於向證期會「申請審核」現金增資及發
行第一次無擔保可轉換公司債時，即構成虛偽記載證券交易法第
三十條第一項公開說明書之行為，應依同法第一百七十四條第一
項第一款規定處罰。其復以內容虛偽之公開說明書對外欺罔而募
集資金、發行有價證券，自符合同法第二十條第一項之規定，應
依第一百七十一條第一項第一款論處，並有行為時牽連犯規定之
適用。乃原判決於理由內先說明「現金增資計畫明顯虛偽不實，
係向投資人詐取金錢牟取私利之手段」（見原判決第八六頁第十
三、十四行），又謂「於公開說明書為虛偽不實之記載，證券交
易法第一百七十四條第一項第一款既有較輕處罰之特別規定，自
無認違反同法第二十條第一項，而依第一百七十一條處罰之餘地
」，而僅論以牽連犯刑法第三百三十九條第一項詐欺取財罪，及
證券交易法第一百七十四條第一項第一款之罪（見原判決第五二
三、五二四、五二七至五三○頁），核有適用法則不當之違法。
（三）現行證券交易法第一百七十一條第一項第三款之背信罪，
為刑法背信罪之特別規定，原判決事實欄參、有關台中區中小企
業銀行股份有限公司（下稱台中企銀；現更名為台中商業銀行股
份有限公司）部分，係認甲○○與己○○共犯刑法背信罪；另新
刑法第三十七條第二項關於褫奪公權之規定已有修正，於更審時
，宜併審認說明有無法律變更應予比較法律之適用。（四）刑事
訴訟法第三百七十九條第十款所定法院應於審判期日調查之證據
，指該證據具有與待證事實之關連性、調查之可能性，客觀上並
確為法院認定事實、適用法律之基礎，亦即具有通稱之調查必要
性；除依法無庸舉證，及應摒除無證據能力之證據者外，並包括
間接證據、有關證據憑信性之證據在內，且以踐行調查程序，經
完足之調查為必要，否則仍不失其為本款調查未盡之違法，復不
因其調查證據之發動，究竟出自當事人之聲請，抑或法院基於補
充性之介入而有差異。原判決於事實欄肆、一、認定己○○承甲
○○之命，在台中市○○路五一○號Ａ棟五樓之二廣三集團之「
操盤室」，指揮子○○及已判決無罪確定之張惠瑛、王燕苓等人
，由己○○負責順大裕股票、台中企銀股票買盤部分，子○○負
責順大裕股票賣盤部分，而為炒作拉抬順大裕股票交易價格之行
為（見原判決第五一頁），並以該Ａ棟五樓之二於八十七年十二
月間尚置有五部連線電腦及二具電話，憑以認定係己○○、子○
○確有於上開處所炒作拉抬順大裕股票價格之證據（見原判決第
三八○頁倒數第八至三行）。然子○○及王燕苓於法務部調查局
台中市調查站調查時，均供稱接聽電話買賣股票之地點為台中市
○○路五一○號三樓，並非Ａ棟五樓之二。此攸關上開五部連線
電腦及二具電話，與本案待證事實是否具有關連性，而得採為犯
罪證據之採證是否違法之判斷。子○○於第一次上訴至本院時即
已有所爭執，案經發回更審，仍未見原審調查釐清，自不無查證
職責未盡之違誤。（五）有罪之判決書所應記載之事實，不僅指
犯罪之行為而言，舉凡與適用法律論罪科刑有關之事實，均應依
法認定，予以明確之記載。故認為共同正犯者，如何具備有犯意
聯絡及行為分擔要件之事實，自應於事實欄詳為記載，並應於理
由內逐一說明其認定此項事實所憑之證據，方足資為論罪科刑之
根據。證券交易法第一百五十五條第一項第四款所規定，對於證
券交易所上市之有價證券，不得有意圖抬高集中交易市場某種有
價證券之交易價格，自行或以他人名義，對該有價證券，連續以
高價買入，其目的在防止人為操作因素導致集中交易市場行情發
生異常變動，影響市場秩序。故如行為人主觀上有拉抬價格之意
圖，就特定之有價證券連續以高價買進，即屬違反該規定，而構
成行為時同法第一百七十一條之罪。原判決於事實欄肆、一(四)載
認：甲○○、丁○○、張小華、己○○、子○○等人基於拉抬順
大裕股票股價之犯意聯絡，自八十七年十一月四日起至同月二十
日止，由己○○負責順大裕股票之買盤、子○○負責賣盤，向永
興證券大墩分公司等券商，明顯以大量限價委託買進方式，將當
日順大裕股票價格支撐在一定價位以上，且在該期間順大裕股票
之收盤價維持在六十元至六十一元之間，持續以大量、高比例方
式委託買進，與一般交易習慣相違，明顯操縱順大裕股票之價格
；再於同月二十一日、二十三日，接續以原判決所載之人頭戶大
量以高於當時成交價或漲停價格委託買進，逐續將順大裕股票價
格拉抬至漲停價等情（見原判決第五一頁倒數第十行至第一行、
第五三頁第十二行至第五四頁第三行）。如若所認無訛，則負責
賣盤之子○○於甲○○等人意圖抬高順大裕股票之交易價格，連
續以高價買入期間，又究竟如何與拉抬股價之買盤間具有犯意聯
絡及行為分擔要件之事實，原判決並未翔實認定，並於理由內說
明其認定此項事實所憑之證據，遽行判決，自難昭折服。（六）
刑事訴訟基於當事人對等原則，於刑事訴訟法第三十五條第一項
規定，被告之配偶、直系血親或三親等內旁系血親或家長、家屬
或被告之法定代理人於起訴後，得向法院以書狀或於審判期日以
言詞陳明為被告之輔佐人。刑事被告在訴訟上有藉助輔佐人為其
輔佐之權，此為人民依憲法第十六條享有之訴訟基本權所衍生之
權利，關於輔佐人之權限，同條第二項原規定「輔佐人得在法院
陳述意見」，其功能重在增強被告於事實上之防禦能力。九十二
年二月六日修正公布之刑事訴訟法（同年九月一日施行，下稱修
正條文），於同條第二項前段增訂「輔佐人得為本法所定之訴訟
行為」，是輔佐人於刑事訴訟得輔助被告為訴訟行為之權利，尚
見於其他條文，如聲請調查證據權（第一百六十三條第一項）、
參與調查證據權（修正第一百六十四條至第一百六十六條）、訊
問證人、鑑定人或通譯時在場權（修正第一百六十八條之一）、
參與準備程序權（修正第二百七十三條第一項）、證據證明力辯
論權（修正第二百八十八條之二，由原條文第一百六十二條移列
）、聲明異議權（修正第二百八十八條之三）等規定均屬之，俾
與檢察官或自訴人立於平等之地位，而受法院公平之審判。是法
院於訴訟程序之進行，對於此項輔佐權之實踐，自不得恣意漠視
，否則即不足以維護程序正義。同法第二百七十一條第一項規定
，法院於審判期日應通知輔佐人，旨在使其得在法院為被告陳述
意見及為刑事訴訟法所定之訴訟行為。本件被告乙○○與乃兄葉
春庭於九十三年十月二十八日共同出具聲請調查答辯狀，陳明以
葉春庭為被告乙○○之輔佐人（見原審卷<四>第一五五至一六二
頁），原審於審判期日並未通知輔佐人到庭予以陳述意見及使為
刑事訴訟法所定訴訟行為之機會，即逕行辯論終結，予以判決，
揆諸首揭說明，其踐行之訴訟程序，自難謂為適法（本院七十年
台非字第八五號判例參照）。基此所為之判決，自屬違背法令。
二、關於庚○○內線交易犯罪及與卯○○、辰○○共犯違反洗錢
防制法部分：
（一）行政機關依據委任立法而制定具有填補空白刑法補充規範
之法規命令，具有等同法律之效力，該法規命令之本身，在於補
充法律構成要件之事實內容，使臻明確化；於不違背法律保留原
則，及不逸出法規範目的之範圍內，究非不可供作司法審判官於
認定個案事實行為時之法律構成要件及處罰價值之取捨判斷參考
。證券交易法於七十七年一月二十九日增訂公布第一百五十七條
之一關於內線交易之相關規定，明文禁止利用內部消息買賣公司
股票以圖利。依該條第一項之規定，成立內線交易犯罪，必須內
部人所獲悉者，為發行股票公司有重大影響其股票之價格消息；
所稱有重大影響其股票之價格消息，於第四項併為其定義規定，
乃屬不確定之法律概念，或不免發生如何認定個案事實有無內線
交易之存在及成立之困擾。九十五年一月十一日修正公布第四項
，增訂授權主管機關訂定重大消息之範圍及其公開方式等相關事
項。本項修正理由明指：「為將內線交易重大消息明確化，俾使
司法機關於個案辦理時有所參考，並鑑於重大消息內容及其成立
時點涉及刑事處罰之法律構成要件，如明定於本法，恐過於鎖碎
且較僵化，同時難以因應未來市場之變化。故為即時檢討重大消
息內容，以維持彈性，並符合市場管理需要，爰修訂本項，授權
主管機關訂定重大消息之範圍。另考量『罪刑法定原則』，重大
消息公開方式宜予明定，爰參酌美國、日本規定，併入本項修正
，授權主管機關訂定重大消息之範圍及公開方式等相關事項，以
符合『法律安定性』以及『預見可能性』之要求」，明確規範內
線交易所謂重大消息之適用範圍，作為司法機關於具體個案裁判
之參考。原判決於事實欄（第六二、六三頁）及理由欄（第五○
四至五一二頁）內固記載及說明：庚○○因於八十七年十一月二
十四日凌晨，自實際控制順大裕公司之甲○○處得知違約交割之
事由，於同（二十四）日贖回其個人之順大裕股票，隨即賣出等
情由；因認庚○○就內線交易部分所為，係違反八十九年七月十
九日修正前證券交易法第一百五十七條之一（原判決誤載為第一
百五十五條第一項第一款）之規定，應依同法第一百七十一條論
科（見原判決第五三三頁第十一至十四行）。然稽之案內資料，
庚○○於原審已具狀辯稱略以：甲○○決定不履行交割，應屬大
股東個人行為，個人違約交割與公司之營運內容無關，應非屬發
行股票公司重大影響其股票價格之消息，且順大裕公司對甲○○
違約交割之決定，更無公開之義務等語（見原審卷<八>第一二六
至一三○頁）。實情如何、是否可採，與庚○○應否構成內線交
易犯罪，至有關係，自有調查之必要性，且非不能調查。原審未
遑向相關證券主管機關函詢其意見以憑判斷，並於理由內論敘明
白，泛以：上開行為亦符合九十四年十二月二十日立法院修正（
即九十五年一月十一日修正公布）後之現行法之構成要件等語（
見原判決第五三三頁第十二、十三行），即遽行判決，難謂無證
據調查職責未盡及判決理由不備之違法。（二）從刑附屬於主刑
，除法律有特別規定者外，依主刑所適用之法律。八十五年十月
二十三日制定公布之洗錢防制法，於第十二條第一項規定「犯本
法之罪者，其因犯罪所得財物或財產上利益，除應發還被害人或
第三人者外，不問屬於犯人與否，沒收之；如全部或一部不能沒
收時，追徵其價額或以其財產抵償之」（於九十二年二月六日將
「犯本法之罪者」修正為「犯第九條之罪者」），依該法之立法
說明，洗錢防制法制定時係參酌於維也納簽訂之「聯合國禁止非
法販運麻醉藥品及精神藥物公約」（即簡稱之「維也納公約」）
、「打擊清洗黑錢財務行動特別組織」之四十項建議，及外國立
法例(1)美國：洗錢防制法，(2)英國：毒品運送犯罪法、恐怖活動
防止法，(3)德國：追查嚴重犯罪行為利益法<簡稱洗錢法>，(4)日
本：關於國際協力下為防止規制藥物不正助長行為的麻藥及影響
精神藥物取締法等特例之法律（外國立法例部分見第一條立法說
明），足見本法具有繼受法之性質。尤其洗錢防制法第九條之洗
錢罪（維也納公約第三條1. (b)、(c) (i) ）、第十二條之沒收
制度（該公約第五條），係以該國際公約作為國內立法之來源。
而依上揭國際公約及美國、德國、日本之立法或實務，對於沒收
犯罪所得應否扣除成本，殆採否定之見解，但為避免罪刑不均衡
之情況，則採認「沒收相當性原則」以為衡平。我國實務見解，
亦認為凡販賣毒品所得之對價，不問其中何部分屬於成本，何部
分屬於犯罪所得財物，應均予沒收（本院六十五年第五次刑事庭
庭推總會議決議(一)參照）。證券交易法原無沒收從刑之規定，九
十三年四月二十八日修正公布之第一百七十一條，於第五項增訂
「犯第一項或第二項之罪者，其因犯罪所得財物或財產上利益，
除應發還被害人、第三人或應負損害賠償金額者外，以屬於犯人
者為限，沒收之。如全部或一部不能沒收時，追徵其價額或以其
財產抵償之」。該條修訂之立法理由雖指出「第二項所稱犯罪所
得，其確定金額之認定，宜有明確之標準，俾法院適用時不致產
生疑義，故對其計算犯罪所得時點，依照刑法理論，應以犯罪行
為既遂或結果發生時該股票之市場交易價格，或當時該公司資產
之市值為準。至於計算方法，可依據相關交易情形或帳戶資金進
出情形或其他證據資料加以計算。例如對於內線交易可以行為人
買賣之股數與消息公開後價格漲跌之變化幅度差額計算之，不法
炒作亦可以炒作行為期間股價與同性質同類股或大盤漲跌幅度比
較乘以操縱股數，計算其差額」，對於應沒收之犯罪所得財物或
財產上利益，似採差額計算。然洗錢防制法之立法目的，在於防
止洗錢者利用洗錢活動掩飾其犯罪事實，妨礙重大犯罪之追查；
此與證券交易法之立法重在健全市場，以發展國民經濟，保障投
資人之目的不同，自不能僅因洗錢防制法第三條所稱之重大犯罪
包括證券交易法第一百七十一條所定違反同法第一百五十五條第
一項、第二項、第一百五十七條之一第一項之罪，即謂洗錢防制
法第十二條第一項所定之沒收，於制定時之立法背景亦採差額計
算說，對於沒收犯罪所得應予扣除成本。況洗錢防制法第十二條
第一項係規定「不問屬於犯人與否，沒收之」，與證券交易法第
一百七十一條第五項限於「以屬於犯人者為限，沒收之」，並不
相同。洗錢防制法所定之沒收，乃為避免犯罪者享有犯罪所得，
故除應發還被害人或第三人者外，一律沒收，且不能沒收時，追
徵其價額或以其財產抵償。是倘認為洗錢犯罪，其因犯罪所得財
物或財產上利益，有應發還被害人或第三人者，自不能宣告沒收
，應於理由內敘明應發還被害人或第三人之意旨，併何人為洗錢
犯罪之被害人或善意第三人，及其被害之金額若干等項，始足為
適用法律之依據。原判決認定庚○○就事實欄陸、部分記載之事
實（見原判決第六二頁第十二行至第六四頁第四行），係違反八
十九年七月十九日修正前證券交易法第一百五十七條之一（原判
決誤載為第一百五十五條第一項第一款）之規定，應依同法第一
百七十一條論科，及洗錢防制法第九條第一項之罪，依牽連犯從
一重之洗錢罪處斷（見原判決第五三三頁），關於沒收從刑之適
用，自應依洗錢防制法第十二條第一項規定，對於沒收犯罪所得
不應扣除成本。惟證券交易法第一百五十七條之一第二項有關歸
入權，明定應就消息未公開前其買入或賣出該證券之價格，與消
息公開後十個營業日收盤平均價格之差額限度內，對當日善意從
事相反買賣之人負損害賠償責任。所謂「當日善意從事相反買賣
之人」於證券集中交易市場，乃指「證券經紀商」與「證券自營
商」而言（證券交易法第一百五十一條參照），至於一般投資人
，則適用證券交易法第一百五十七條之一第五項後段「第二十條
第四項規定，於第二項從事相反買賣之人準用之」之規定。準此
，庚○○違反內線交易犯罪之被害人，似係八十七年十一月二十
四日當日在證券集中交易市場善意購買順大裕股票之證券經紀商
等人。倘若無訛，則庚○○因牽連犯關係從一重之洗錢罪處斷，
及卯○○、辰○○所犯之洗錢罪，於沒收庚○○因內線交易犯罪
所得財物時，自應先扣除其應發還予被害人或善意第三人者，始
為適法。案關沒收從刑之宣告，原判決未究明及此，併將應發還
被害人之犯罪所得，逕予諭知沒收，自有適用法則不當之違法。
又洗錢防制法第十二條第一項之立法方式，與貪污治罪條例第十
條所規定「犯第四條至第六條之罪者，其所得財物，應予追繳，
並依其情節分別沒收或發還被害人」（第一項）、「前項財物之
全部或一部無法追繳時，應追徵其價額，或以其財產抵償之」（
第二項），已明示所得財物，應予追繳，並依其情節分別「沒收
」或「發還被害人」者不同。從而犯洗錢防制法第九條之罪者，
應否於主文宣示「犯罪所得財物（或財產上利益），發還被害人
」，或於理由內說明其意旨即可，案經發回，併予斟酌。（三）
洗錢防制法第二條第一款規定之洗錢行為，原包括掩飾或隱匿因
「自己」或「他人」重大犯罪所得財物或財產上利益等二種犯罪
類型，並於第九條第一項規定「洗錢者，處五年以下有期徒刑，
得併科新台幣三百萬元以下罰金」。嗣為明確區別犯罪行為人洗
錢行為之態樣係為自己或他人，於九十二年二月六日修正公布之
同法第二條規定，爰將第一款界定為犯罪行為人將自己犯罪所得
加以漂白之行為，修正為「掩飾或隱匿因自己重大犯罪所得財物
或財產上利益者」。至於他人明知係非法資金，卻仍為重大犯罪
行為人漂白黑錢之行為，則併入性質相似之第二款規定；而原第
一款規定之「他人」洗錢之「掩飾」「隱匿」之犯罪狀態，由於
「隱匿」與第二款之「寄藏」行為相同，故僅將第二款增訂「掩
飾」犯罪狀態，於第二款之洗錢行為修正為「掩飾、收受、搬運
、寄藏、故買或牙保他人因重大犯罪所得財物或財產上利益者」
；且為配合第二條之修正，將犯第二條第一款之重大犯罪者自己
之洗錢，與第二款之他人為特定重大犯罪者洗錢之刑責，分別於
第九條第一項及第二項加以訂定。其中犯第二條第一款之罪者，
係將自己犯罪所得加以漂白之行為，就常理言乃人之常情，因而
維持原條文規定之刑度，於第一項規定「犯第二條第一款之罪者
，處五年以下有期徒刑，得併科新台幣三百萬元以下罰金」；惟
「他人」明知係非法資金，卻仍幫助其將非法資金合法化，其犯
意應較「自己」洗錢為重大，量刑標準應加重，乃增列第二項規
定「犯第二條第二款之罪者，處七年以下有期徒刑，得併科新台
幣五百萬元以下罰金」，以符合刑度相當原則。據此，為追查重
大犯罪而制定之洗錢防制法，不論修正前後均係將重大犯罪者自
己之洗錢，與他人為特定重大犯罪者之洗錢行為定有處罰規定，
並於修正後異其刑罰處罰。是以重大犯罪者自己之洗錢行為，與
他人為特定重大犯罪者之洗錢行為，自無由成立共同正犯之餘地
。原判決於事實欄陸（見原判決第六二頁第十三至二七行）記載
之內線交易犯罪事實，及理由欄陸、一、(四)之說明，均謂上開內
線交易重大犯罪係庚○○自己所為，卯○○、辰○○並未參與，
其二人無違反證券交易法第一百五十七條之一第一項之規定（見
原判決第五一九頁倒數第三至一行）；並認定庚○○所犯內線交
易重大犯罪所得為一億九千二百三十三萬五千五百元；其中七千
七百三十三萬五千五百元由庚○○自行隱匿，卯○○、辰○○提
供帳戶以隱匿庚○○上開重大犯罪所得者為一億一千五百萬元（
見原判決第六二、六三頁、五二○頁第十一至十五行）。如果屬
實，卯○○、辰○○所為，自屬他人為特定重大犯罪者之洗錢行
為。原判決就此，既因適用修正後新法，竟遽認與庚○○自己之
洗錢行為，論以共同正犯（見原判決第五三三頁第十五、十六行
、倒數第一行至第五三四頁第二行），自尚欠允洽。（四）刑法
修正前連續犯之成立，除主觀上須基於一個概括之犯意外，客觀
上須先後數行為，逐次實施而具連續性，侵害數個同性質之法益
，其每一前行為與次行為，依一般社會健全觀念，在時間差距上
，可以分開，在刑法評價上，各具獨立性，每次行為皆可獨立成
罪，構成同一之罪名，始足當之；如數行為於同時同地或密切接
近之時地實施，侵害同一之法益，各行為之獨立性極為薄弱，依
一般社會健全觀念，在時間差距上，難以強行分開，在刑法評價
上，以視為數個舉動之接續施行，合為包括之一行為予以評價，
較為合理，則屬接續犯，而為包括之一罪（本院八十六年台上字
第三二九五號(1)判例參照）。依原判決事實欄陸、之認定，庚○
○係將其一次內線交易犯罪所賣出之順大裕股票所得，於同一日
分散由卯○○匯款至其二信北屯分社（二千萬元）、大里市農會
內新辦事處（二千萬元）帳戶，由辰○○匯款至其大里市農會內
新辦事處（二千萬元）、上海商業銀行大里分行（一千萬元）、
世華銀行五權分行（一千萬元）等帳戶內；及由庚○○或領現金
（三百萬元）、或開立以銀行為付款人之支票四張（一千萬元三
張、五百萬元一張）再存入自己帳戶並領取部分款項等情。如果
所認屬實，則庚○○等人似係以實現一個犯罪為目的（即掩飾或
隱匿一次內線交易重大犯罪所得），而侵害同一個法益，在刑法
評價上，其各次舉動僅為全部犯罪行為之一部，似應依接續犯理
論，僅論以包括之一罪，較為合理。原判決論以連續犯，是否得
當，亦堪研求。（五）洗錢行為之防制，旨在避免追訴、處罰而
使其所得財物或利益之來源合法化。是洗錢防制法第九條第一項
、第二項之洗錢罪，依同法第一條、第二條之規定，應以行為人
是否有為逃避或妨礙所犯重大犯罪之追查或處罰之犯意，並有為
逃避或妨礙該重大犯罪之追查或處罰之行為，始克相當。因之，
是否為洗錢行為，自應就犯罪全部過程加以觀察，包括有無因而
使重大犯罪所得之財物或財產上利益之性質、來源、所在地、所
有權或其他權利改變，因而妨礙重大犯罪之追查或處罰，或有無
阻撓或危及對重大犯罪所得之財物或財產上利益來源追查或處罰
之行為在內。原判決既認定庚○○係利用自己及其二弟卯○○、
弟媳辰○○（卯○○之妻）及辛○○在各證券商所開立之帳戶買
賣股票，於八十七年十一月二十四日計從卯○○、辰○○、辛○
○等帳戶賣出順大裕股票，依序得款四千零五十三萬五千五百元
（卯○○帳戶）、四千零一百二十萬五千元（辰○○帳戶）、三
千八百五十七萬元（辛○○帳戶）；再由卯○○、辰○○各轉匯
四千萬元至其等在其他銀行所開立之帳戶，及由庚○○自辛○○
帳戶內，或領現金或開立以銀行為付款人之支票再存入其帳戶並
領取部分款項（見原判決第六二至六三頁）。如果所認無誤，則
渠等上開在自己所開立之銀行帳戶內所為匯款、存款或領取現金
之作為，是否旨在避免追訴、處罰，而使其所得金錢之來源合法
化，或改變其財產之本質，而該當於洗錢防制法第二條之洗錢行
為，抑或僅係行為人對犯特定重大犯罪所得之財產或利益作直接
使用或消費之處分行為，原判決並未進一步詳為說明，遽論本件
洗錢犯行，亦嫌速斷。另新刑法第七十四條關於緩刑之規定已修
正施行，原審關於卯○○、辰○○緩刑部分未及為新舊法適用之
比較說明，同欠允洽。
三、關於丙○○、丑○○、寅○○、巳○○、辛○○、午○○收
受贓物（及所謂甲○○、丁○○、己○○不罰之後行為、庚○○
未被起訴收受贓物）部分：
（一）洗錢防制法之制定背景，在於針對從事不法活動或非法交
易之人（如販毒、走私、擄人勒贖、經濟犯罪、貪瀆、賄選等）
，將其不法資金透過金融或非金融等仲介機構之運作，掩飾其來
源或本質，造成資金之流向中斷，以規避法律之追查行為，使偵
查機關無法藉由資金之流向，追查不法前行為之犯罪行為人。該
法第一條明定「為防制洗錢，追查犯罪，特制定本法」，以明其
所保護之法益為國家對特定重大犯罪（詳該法第三條）之追訴及
處罰，而對不法之前行為所侵害之一般法益，因已有該當各行為
之構成要件加以保護，自非該法之立法目的。洗錢防制法所謂重
大犯罪，包括犯證券交易法第一百七十一條所定違反同法第一百
五十五條第一項、第二項、第一百五十七條之一第一項之罪在內
（原第三條第一項第九款、現修正為第八款）。該法第四條所稱
「因犯罪所得財物或財產上利益」，明定為「犯罪直接取得之財
物或財產上利益；因犯罪取得之報酬；前二款所列者變得之物或
財產上利益（但第三人善意取得者，不在此限）」。其第二條所
稱之洗錢，固有參酌刑法第三百四十九條予以定義，但刑法贓物
罪與洗錢犯罪係完全不同之兩種觀念，因重大犯罪所得財物或財
產上利益，未必均為贓物，其中屬於贓物性質者，若有該條所定
之洗錢行為，洗錢罪固為刑法贓物罪之特別法，惟未具贓物之性
質者，自無普通法與特別法關係可言。證券交易法第一百七十一
條所定違反同法第一百五十五條第一項第四款之炒作抬高有價證
券交易價格罪，於股票言，必須不斷為買賣行為，藉以製造交易
熱絡之假象，一方面藉機拉抬股價，另一方面吸引市場投資人投
入資金買賣該股票，故其不斷買進股票（交割股款、取得股票）
、賣出股票（交割股票、取得股款），該等股票、股款即屬炒作
抬高有價證券交易價格重大犯罪直接取得之財物，行為人對該等
財物，如有洗錢防制法第二條所定之掩飾、隱匿或其他行為態樣
，均屬洗錢行為，初不問其炒作拉抬股票交易價格重大犯罪之資
金來源（即前一行為或前前行為）合法與否而有異。否則，以合
法來源之資金犯證券交易法第一百七十一條所定違反同法第一百
五十五條第一項第四款之炒作抬高有價證券交易價格罪，其所取
得之股票、股款認係因重大犯罪直接取得之財物，而以非法取得
之資金（如不屬本法所定重大犯罪之財產犯罪不法前行為所取得
之贓物）犯之者，如謂其因此所取得之股票、股款仍僅具一般財
產犯罪之贓物性質，反非可歸類為因重大犯罪直接取得之財物，
殊非洗錢防制法之立法目的。原判決既認定甲○○、丁○○、己
○○、子○○及張少華等人，自八十七年十一月四日起至二十三
日止接續以人頭帳戶大量限價委託買進順大裕股票，明顯拉抬順
大裕股價至漲停價（見原判決第五三頁以下事實欄肆、一、<四>
），而犯證券交易法第一百七十一條所定違反同法第一百五十五
條第一項第四款之炒作抬高有價證券交易價格罪；又認定甲○○
、丁○○、己○○、庚○○、丙○○、丑○○、寅○○、巳○○
、辛○○、午○○等人，於八十七年十一月二十四日，有如原判
決事實欄伍、一至四（見原判決第五八頁第八行至第六二頁第七
行）所載由丙○○、丑○○、寅○○、巳○○、辛○○、午○○
提供帳戶供廣三集團將不法所得轉匯、結匯等行為以掩飾、隱匿
等事實；依理由欄伍、三至五（見原判決第四五三至四八八頁）
之說明及所引之證據，該等帳戶內之資金流向，均屬甲○○等人
於同年十一月二十三日以前炒作買賣順大裕股票（其中另有買賣
台中企銀股票部分，因不涉及炒作抬高有價證券交易價格罪，應
予除外）所得之股款，自屬犯證券交易法第一百七十一條所定違
反同法第一百五十五條第一項第四款之炒作抬高有價證券交易價
格重大犯罪直接取得之財物。原判決謂：甲○○等人以虛偽之增
資計畫，申請辦理順大裕公司現金增資及發行無擔保可轉換公司
債，並以不實之現金增資股票公開說明書，使一般投資大眾陷於
錯誤而詐欺取得一百二十億七千萬元；另在台中企銀違法放貸七
十四億五千萬元及違法投資十七億餘元等款項，係分別犯詐欺罪
及背信罪所得之贓物（資金），雖有持以炒作拉抬買賣順大裕股
票之事實，然詐欺、背信罪屬於財產犯罪類型之一，犯詐欺、背
信罪所取得之財物為贓物，其因贓物變得之財物，以贓物論。故
以該贓物投入集中市場炒作拉抬買賣順大裕股票，其所買得之股
票及出售之現金，即屬贓物之變得之財物，仍以贓物論，究其實
質均非洗錢防制法所稱「因犯罪所得財物或財產上利益」（見原
判決第四五二頁倒數第三行至第四五三頁第六行）。因而變更檢
察官所引洗錢防制法第九條之起訴法條，論處丙○○、丑○○、
寅○○、巳○○、辛○○、午○○等人犯收受贓物罪；及說明甲
○○、丁○○、己○○所為係不罰之後行為，不另為無罪之諭知
；庚○○部分因未據起訴，無從一併審判等由（見原判決第五二
七頁倒數第五至一行、第五三○頁倒數第二至一行、第五三一頁
第二○至二二行、第五三二頁倒數第八行至第五三三頁第九行、
倒數第六至三行）；揆之上開說明，悉難謂無有分別適用法則不
當之違法。（二）依原判決之認定，甲○○、丁○○等人係於八
十七年十一月二十四日始起意違約不履行交割股款。原判決據以
說明：甲○○等人買入股票而不予交割，並未取得任何不法利益
，該買盤買入之股票經證券商墊款交割後，該各證券商對該股票
依法有權利質權，得自行再行斷頭賣出，故各證券商縱有損失，
然甲○○等人在買盤部分並未因此而獲有不法之財產上利益。易
言之，縱使甲○○、丁○○已備妥之交割款項，係自投資順大裕
公司之投資股東詐欺取得或因對台中企銀背信罪而獲得（此部分
己○○為共同正犯），因甲○○應支付而未付交割款，與前開洗
錢防制法所稱因犯罪直接取得之財物或財產上利益之構成要件並
非相當。因認前述違約不交割與上開洗錢部分無裁判上一罪關係
，固無不合。然檢察官起訴書已記載「……賣股票所得之錢係重
大犯罪所得之財物，竟予以收受匯款或牙保他人提供帳戶轉匯以
掩飾或隱匿他人犯罪所得……」等事實（見起訴書犯罪事實欄五
、<二>），此所謂「賣股票所得之錢」，自係指證券交易法第一
百七十一條所定違反同法第一百五十五條第一項第四款之炒作抬
高有價證券交易價格重大犯罪所得之財物。至庚○○與卯○○、
辰○○所涉部分，起訴書原指渠等所隱匿之財物為廣三集團上開
犯罪之不法所得（見起訴書同上五、<二>、2.），原判決則認定
其三人所隱匿者為庚○○個人所犯內線交易重大犯罪之財物，並
說明其此部分洗錢行為之事實得為審判之理由（見原判決第五二
○頁倒數第九行至第五二一頁第五行）。倘此部分所認無誤，則
依原判決另認定庚○○尚有參與隱匿甲○○等人上開不法所得之
行為（原判決認係收受贓物，但未起訴；見原判決事實欄伍之記
載，及理由欄伍、六之說明），是否亦屬檢察官起訴犯罪事實之
一部分？於更審時自應併予詳酌及之，均附此指明。（三）科刑
判決書之事實一欄為適用法令之依據，應將法院職權認定與犯罪
構成要件有關之事實，詳細記載於事實欄，始足為適用法令之準
據；而其所宣示之主文，與所載之事實及理由尤必須互相一致，
否則即屬理由矛盾。本件第一審及更審前原審，均認定丙○○、
丑○○、寅○○、巳○○、辛○○、午○○等人係犯洗錢罪，原
審於主文欄雖諭知犯共同收受贓物罪，然其事實欄之記載及理由
之大部分說明，均援引更審前原審認定成立洗錢罪之事實及理由
，並未認定記載贓物罪之構成要件事實，致其所宣示之主文，與
所載之事實及理由不相適合，自屬判決理由矛盾之違背法令。
以上壹之一、二、三等項，或為檢察官對甲○○、丁○○、己○
○、子○○、乙○○、庚○○、卯○○、辰○○、丑○○、寅○
○、巳○○、午○○、辛○○、丙○○部分之上訴意旨，或己○
○、子○○、乙○○、庚○○、卯○○、辰○○上訴意旨所指摘
，或為本院得依職權調查之事項，應認原判決關於甲○○、丁○
○違反證券交易法第一百五十五條第一項第四款規定暨己○○、
子○○、乙○○、庚○○、卯○○、辰○○、丑○○、寅○○、
巳○○、午○○、辛○○、丙○○部分，仍有撤銷發回更審之原
因。至原判決理由欄柒論罪科刑欄，及理由欄捌，關於上開被告
等不另為無罪諭知部分，基於審判不可分原則，應併予發回。
貳、上訴駁回（即甲○○、丁○○共同違反證券交易法第一百五
十五條第一項第一款規定及壬○○、癸○○、戊○○）部分：
按刑事訴訟法第三百七十七條規定，上訴於第三審法院，非以判
決違背法令為理由，不得為之。是提起第三審上訴，應以原判決
違背法令為理由，係屬法定要件。如果上訴理由書狀並未依據卷
內訴訟資料，具體指摘原判決不適用何種法則或如何適用不當，
或所指摘原判決違法情事，顯與法律規定得為第三審上訴理由之
違法情形，不相適合時，均應認其上訴為違背法律上之程式，予
以駁回。本件原判決撤銷第一審關於甲○○、丁○○共同違反證
券交易法第一百五十五條第一項第一款規定及壬○○、癸○○、
戊○○部分之科刑判決，改判均仍論處甲○○、丁○○以共同連
續對於在證券交易所上市之有價證券，在集中交易市場報價，業
經有人承諾接受而不履行交割，足以影響市場秩序罪刑（甲○○
處有期徒刑八年，併科罰金一億元，褫奪公權十年；丁○○處有
期徒刑四年）；均論處壬○○、癸○○、戊○○以幫助違反對於
在證券交易所上市之有價證券，不得有意圖抬高集中交易市場順
大裕公司股票交易價格，以他人名義，對順大裕公司股票之有價
證券，連續以高價買入之規定罪刑（壬○○、戊○○各處罰金五
萬元，癸○○處罰金六萬元）。經查：
一、關於甲○○、丁○○共同違約不履行交割部分，係依憑被告
丁○○之供述，證人即共同被告己○○、癸○○、乙○○、丙○
○等人之部分證述，證人即人頭帳戶蔡來儀、王天送、邱金葉、
王清子、李秀霞、蕭淑瑜、陳佩雲、陳秀枝、癸○○、黃姿菁、
陳世香、徐金禾、何忠義、葉文珍、陳柳月、徐香蘭、陳靜坤、
林小煥、林政權、壬○○、陳靜文、葉淑慎、宋名娜、葛蓓蓓、
謝雪如、陳娜慧、林翠郁等人之證供，國寶證券股份有限公司及
彰化商業銀行之指訴，以及台灣證券交易所股份有限公司（下稱
台灣證券交易所）八十七年十二月二十九日台證（87）密字第四
一九○八號函及所附分析報告（順大裕股票、台中企銀股票之違
約交割資料、分析查核報告暨相關附件）、證期會八十七年十二
月二十八日（87）台財證（二）字第一○五一六一號函、大府城
證券股份公司（下稱大府城證券）台中分公司九十一年十一月二
十九日城中（九一）字第○五○號函、豐銀證券股份有限公司崇
德分公司九十一年十一月十四日（九一）豐銀字第二六八號函及
傳真、永昌證券股份有限公司（現改為華南永昌證券）九十一年
十一月二十一日永總字第二○五五號函及傳真、台中企銀九十一
年十一月二十八日中業證字第一○三七八號函、台灣證券交易所
九十一年十二月二十六日台證（九一）交字第○三二二二五號函
、德信綜合證券股份有限公司中正分公司九十一年十一月十三日
德信中正字第○○三九號函、太平洋證券股份有限公司台中分公
司九十一年十一月二十日（九一）太證法字第一一二八三號函、
建華證券股份有限公司豐原分公司九十一年十一月二十二日（九
一）建豐證字第一三○號函、環球證券股份有限公司（下稱環球
證券公司）台中分公司九十一年十一月十九日（九一）欲管字第
○一二三號函及十一月二十五日富證管發字第一二六六號函、中
央銀行八十七年十一月二十四日（八七）台央檢壹字第一九二一
號函、廣三集團製作之支出請准單、匯款帳戶明細表等證據資料
而為論斷，已敘明其所憑證據及得心證之理由。並說明（一）廣
三集團於八十七年十一月二十一日、二十三日、二十四日在原判
決所載之證券商處，以人頭帳戶所買入之順大裕股票、台中企銀
股票，自八十七年十一月二十四日起至二十六日止違約不履行交
割之金額達八十四億二千九百三十三萬八千三百元。嗣經各證券
商處分股票、沖抵股款後，因違約不交割而受損害之證券商計有
大府城證券台中分公司等六家，合計六十億八千六百五十八萬四
百九十七元，已嚴重影響證券市場之交易秩序。（二）上開違約
不履行交割順大裕股票及台中企銀股票股款，係因甲○○於八十
七年十一月二十三日深夜，得悉將有不利廣三集團之消息披露，
研判前揭股票價格將崩跌，乃起意違約不履行交割於二十三日前
買入之股票，並基於違約不履行交割之概括犯意，復於二十四日
以原判決附註四之人頭帳戶買進順大裕股票、台中企銀股票，而
違約不履行交割股款義務。有關違約不履行交割上開股票股款，
係由甲○○、丁○○及張小華所主導，違約之投資人帳戶並不知
情。雖甲○○等人於二十四日另以原判決附註三所示之人頭帳戶
賣出順大裕股票，以收取交割款，但甲○○、丁○○此部分另外
所涉犯之內線交易犯罪，因未據起訴，且與本案違約不履行交割
有罪部分無裁判上一罪關係，故不在認定之列（見原判決第五五
頁倒數第二行至第五六頁第二行）等理由綦詳。核其論述與經驗
法則、論理法則及證據法則皆無違背，從形式觀察，原判決並無
足以影響判決結果之違背法令情形存在。檢察官上訴意旨略稱：
（一）證券買賣實務上委託人與證券經紀商之間，係採行紀契約
關係，證券經紀商受託於證券集中市場之交易，乃以自己之名義
為之，證券經紀商將委託送至集中市場，一經撮合後，買賣契約
即成立於雙方受託之經紀商之間，僅係事後委託人不履行行紀契
約之義務。甲○○、丁○○於八十七年十一月二十四日買進順大
裕股票、台中企銀股票，違約不履行交割，違反證券交易法第一
百五十五條第一項第一款之規定。縱對於買進順大裕股票、台中
企銀股票有違約交割之意圖，惟經撮合後，買賣契約即為成立，
並非屬於買入之未遂。其買進順大裕股票、台中企銀股票，及賣
出順大裕股票之行為，該當於證券交易法第一百五十七條之一第
一項第一款之內線交易罪及第一百五十五條第一項第一款之違約
不交割罪，再論以想像競合犯之關係。況起訴事實欄四、亦論及
「甲○○等於八十七年十月二十一、二十三、二十四日以其等在
環球證券公司，以黃祝（丁○○）等人先於賣盤部分為辦理交割
支付股票取得該賣盤之價款後，竟不為履行買盤之交割行為，致
使前開十一家證券公司自八十七年十一月二十四日起至同年月二
十六日申報巨額違約交割」，起訴事實就八十七年十一月二十四
日之買入及賣出部分均已敘明。乃原判決僅就買進順大裕、台中
企銀股票而違約不交割部分論罪，另就賣出順大裕股票、台中企
銀股票，收取交割款部分，則認屬於內線交易部分未據起訴而不
在本案認定之列，有已受請求之事項未予判決之違背法令。（二
）原判決於理由中稱「甲○○於八十七年十一月二十三日深夜至
二十四日凌晨，突然得悉將有不利廣三集團之訊息被披露，而另
行起意詐欺，決定逆向操縱違約交割，同時決定侵占及隱匿前開
因詐欺及背信持有之財產，並將民刑事責任轉由人頭戶承擔，因
而認甲○○、丁○○、張小華違反證券交易法第一百五十五條第
一項第一款及第一百五十七條之一第一項第一款規定之共同概括
犯意聯絡及行為分擔，此部分皆構成共同正犯」等情，依上開理
由之記載，似又認為甲○○就違約交割及將資金匯入他人帳戶部
分，另構成詐欺、侵占，惟於事實欄內就此部分並未為「詐欺」
「侵占」之之論述；原判決於柒、論罪、科刑之二（一）核甲○
○部分及（二）核丁○○部分，又未論及證券交易法第一百五十
七條之一第一項第一款之內線交易罪，有事實與理由不相一致及
矛盾之違誤等語。惟查：所謂已受請求之事項未予判決，係指其
請求或未請求事項屬於起訴或上訴之範圍，具有事實上、實質上
或裁判上一罪關係，法院應全部加以審判，而就其中一部分竟未
為任何裁判者而言；若該訴之範圍，依法律概念，在刑法評價上
為犯罪複數之數罪，本應分別裁判予以併罰時，該可分之部分如
未受請求，本即不得併為裁判，自與已受請求之事項未予判決之
情形有別。又刑法第五十五條想像競合犯所稱之一行為，係指一
個構成要件內容之法律性行為而言；若係二個以上構成要件內容
之法律性行為，即非此所謂之「一行為」，自無成立想像競合犯
之餘地。按於集中交易市場上證券買賣契約之成立，固係經買賣
委託申報輸入電腦後，經證券交易所撮合人員依電腦程式設定之
競價成交原則配對撮合即已成交，買賣契約即告成立。然違反證
券交易法第一百五十五條第一項第一款規定之不履行交割行為，
與違反同法第一百五十七條之一規定之內線交易行為，係分屬不
同構成犯罪要件內容之法律性行為，並非出自前述所稱之相同「
一行為」。內線交易犯罪之成立有其一定之構成要件，起訴書對
此並無一語提及，其事實欄四（一）部分記載之犯罪實實，僅止
於違約不履行交割部分，殊難謂關於內線交易犯罪事實已起訴。
原判決已說明甲○○等人於八十七年十一月二十四日以附註四之
人頭帳戶買進順大裕股票、台中企銀股票，而於同月二十六日違
約不履行交割之行為，與其等於同月二十四日另以附註三所示之
人頭帳戶賣出順大裕股票涉犯內線交易犯罪之行為，係二行為；
二罪應數罪併罰，並無裁判上一罪關係；因內線交易犯罪部分未
據起訴，無從依刑事訴訟法第二百六十七條規定併予審判等情由
，經核並無不合，難認有上訴意旨所指已受請求之事項未予判決
之違法情形。又原判決既認定甲○○、丁○○所涉犯之內線交易
犯罪事實未據起訴，無從併予審判，則其於理由內關於甲○○、
丁○○等人共同違反證券交易法第一百五十七條之一第一項規定
之說明，即屬蛇足，不影響其原不得就未起訴之內線交易罪併予
審理之範圍；又按在買賣股票交割前，通常即已備妥款項預供履
行交割，原判決認定甲○○、丁○○係起意違約不履行交割，自
係不將原備妥款項辦理交割，縱另有衍生所謂「侵占及隱匿不法
所得財產」之行為，亦難遽認與違約交割即有裁判上一罪之關係
。原判決於理由內載敘「另行起意詐欺，決定逆向操作違約交割
」、「同時決定侵占及隱匿前開因詐欺及背信持有之財產」之論
述（均見原判決第四二七頁），縱有微疵，仍不礙於上開違約不
履行交割之論罪及其餘內線交易等犯罪事實未據起訴不得併予審
理之認定，而於判決結果不生影響，自非適法之第三審上訴理由
。綜上所陳，檢察官上訴意旨所指，或係就原判決已說明論斷之
事項，再為爭執，或屬摭拾判決理由內贅餘之說明為指摘，與法
律規定得為第三審上訴理由之違法情形，不相適合，應認其此部
分之上訴為違背法律上之程式，予以駁回。
二、關於壬○○、癸○○、戊○○部分，係依憑壬○○、癸○○
、戊○○等人之供述，證人己○○、鄭坤岳、林雯華、陳小鈴、
林圭玲、李麗華、吳素雲、高天健、王芳美、林翠郁、邱金葉、
陳佩雲等人之部分證供，以及台灣證券交易所八十七年十二月二
十九日台證（87）密字第四一九○八號函及所附分析報告（順大
裕股票交割資料、分析查核報告暨相關附件）、廣鑫投資公司炒
作順大裕股票相關投資人成交委託買賣明細表及台灣證券交易所
之監視報告、廣三集團核決權限辦法、總管理處、財務處核決權
限表、財務處工作執掌表、支出請准單、繳款證明單、收支結存
日報總表、支票權核表等證據資料而為論斷，已敘明所憑之證據
及得心證之理由。而以壬○○、癸○○、戊○○否認有幫助犯行
所持之辯解，如何為不可採，亦依調查所得之證據詳為指駁。並
說明（一）甲○○之廣三集團於八十七年十一月四日至二十三日
確有炒作拉抬順大裕股票價格，而違反證券交易法第一百五十五
條第一項第四款規定之行為；其中壬○○、癸○○、戊○○早於
八十七年八月間因廣鑫投資公司一案接受法務部調查局台北市調
查處（下稱市調處）詢問時，即已知悉甲○○之廣三集團利用其
等所開設人頭帳戶作為違反證券交易法之用；縱渠等無法確知廣
三集團係以何種方式（拉抬、操縱股價或護盤）炒作股票，但壬
○○、癸○○、戊○○對於廣三集團之上述違法作為，自已有所
認識，竟仍繼續提供帳戶供甲○○於前述期間炒作拉抬順大裕股
票價格，癸○○並要求徐金禾開戶供該集團使用，自係具有幫助
之犯意。（二）拉抬、操縱股票價格之直接行為，必來自於對股
票之大量下單買賣，而買賣股票之價格、數量，則為直接影響之
要素，此更賴下單人員隨時注意市場之變動以為因應。本件順大
裕股票之買賣，係由甲○○、丁○○、張小華主導並負責資金之
調度，己○○、子○○負責買、賣盤之執行。卷查並無證據足以
證明壬○○、癸○○、戊○○有參與順大裕股票買賣之決策及執
行，暨資金調度等構成要件行為；所參與者僅提供帳戶而屬構成
要件以外之行為。公訴人以渠等提供帳戶之行為，認與甲○○、
丁○○、張小華係前述炒作拉抬股票價格罪之共同正犯，尚欠允
洽，應以幫助犯論擬等理由綦詳。核其論述與經驗法則、論理法
則及證據法則均不違背，從形式觀察，原判決並無足以影響判決
結果之違背法令情形存在。（一）壬○○上訴意旨略稱：被告於
接受市調處訊問後，即向主管表示借用帳戶不得為不法使用，被
告僅係受僱於廣三集團，並未出具委託書與廣三集團或其指示之
人，對於帳戶內買賣股票之情形並不知悉，並無幫助他人犯罪之
行為，原判決論以幫助犯，與事實相悖，有調查未盡之違法。（
二）癸○○上訴意旨略稱：被告係於八十七年八月間始因廣鑫公
司案接受調查，原判決認定廣三集團利用被告之人頭戶，非法拉
抬順大裕股票價格時間係同年十一月間，兩者相差三個月，於調
查後實無法預知三個月後之事，且被告對於借用帳戶者如何買賣
股票、數量為何完全不知，原判決對於被告同意出借帳戶供廣三
集團使用即成立幫助犯，有違經驗法則。又被告究係以幫助甲○
○之廣三集團犯何罪，而為幫助行為，是否於所認識之範圍內提
供助力，原判決全未認定，亦有不備理由之違法。（三）戊○○
上訴意旨略稱：印章保管人員僅依指示用印，並無任何參與決策
可言，而存摺僅係為明瞭資金狀況，是縱被告有如丁○○所言，
分別保管人頭戶之存摺、印章，亦與操縱、拉抬股價無關。（四
）檢察官上訴意旨略稱：被告等人既知甲○○之廣三集團有炒作
股票之行為，而繼續提供或收集帳戶以供買賣股票，藉以炒作順
大裕股票，顯已參與炒作股票前之收集人頭帳戶等構成要件行為
，已該當證券交易法第一百五十五條第一項第四款之構成要件，
此與單純提供人頭帳戶供詐欺集團使用之幫助詐欺情節，顯非可
等同視之，應成立共同正犯。原判決既認渠等知悉甲○○有意炒
作股票，竟僅論以幫助犯，其適用法令顯有矛盾等各語。惟查：
按諸第三審為法律審，應以第二審判決所確認之事實為基礎，據
以判斷第二審判決是否違背法令，刑事訴訟法第三百九十四條第
一項前段定有明文。原判決係依憑上開卷證及其調查結果，綜合
判斷而為認定，此項採證認事之職權行使，尚無違法情形存在，
已如上述，從而原判決認定壬○○、癸○○、戊○○對於甲○○
之廣三集團上開犯罪行為，係基於幫助之犯意而為構成要件以外
之行為，依幫助犯之例，予以論科，並已於判決內說明其理由甚
詳，要無檢察官上訴意旨所指判決適用法則不當之違法可言。前
開(一)(二)(三)(四)各上訴人等之其他上訴意旨，係就原判決已說明論斷
之事項，徒憑己意為爭辯或任意指摘，與法律規定得為第三審上
訴理由之違法情形，不相適合，應認檢察官及壬○○、癸○○、
戊○○之上訴為違背法律上之程式，均應予駁回。
據上論結，應依刑事訴訟法第三百九十七條、第四百零一條、第
三百九十五條前段，判決如主文。
中　　華　　民　　國　九十六　年　　五　　月　　三　　日
                      最高法院刑事第六庭
                          審判長法官  呂　潮　澤
                                法官  吳　昆　仁
                                法官  孫　增　同
                                法官  趙　文　淵
                                法官  吳　　　燦
      本件正本證明與原本無異
                                      書  記  官
中　　華　　民　　國　九十六　年　　五　　月　　九　　日
                                                      Ｋ
